【裁判字號】    90,訴,203
【裁判日期】    900730
【裁判案由】    偽造文書等
【裁判全文】
臺灣彰化地方法院刑事判決                            九十年度訴字第二三號
    公  訴  人  臺灣彰化地方法院檢察署檢察官
    被      告  寅○○
    被      告  丁○
    右二人共同
    選任辯護人  陳益軒律師
    選任辯護人  劉思顯律師
右列被告因偽造文書等案件，經檢察官提起公訴 (九十年度偵字第六０號至第六八號
、第一０二號、第二０八號、第五０七號)，本院判決如左：
    主  文
寅○○連續行使偽造之私文書，處有期徒刑伍年。
丁○共同連續意圖為自己不法之所有，以詐術使人將本人之物交付，處有期徒刑壹年
陸月。緩刑伍年。
    事  實
一、寅○○與丁○夫妻，於民國八十六年間，明知自己之經濟情況已惡化，有周轉不
    靈之現象，竟不知量力而為，反基於意圖為自己不法所有之概括犯意聯絡，以寅
    ○○名義，自任會首，先後於八十六年三月五日、八十七年八月十日、八十八年
    四月五日，召集如附表一所示之互助會，並以附表二所示假名參與該等互助會，
    以詐騙不知情之會員，約定採外標制，各會每期會費為新臺幣（下同）一萬元，
    使乙○○、癸○○、丙○○、子○○○、丑○○、辛○○○、壬○○、卯○○、
    庚○○、甲○○、己○○、戊○○等人誤信其詞而陷於錯誤，分別加入該等互助
    會，而按月繳交會款與寅○○夫婦，丁○則負責招攬會員、協助開標及收取會款
    等工作，而寅○○夫婦則於附表二所示之時間內，以所用假名將該等互助會標走
    ，各詐得如附表二所示之金額。嗣自八十七年起，寅○○因財務更加惡化，竟基
    於意圖為自己不法所有及偽造文書之概括犯意，連續於附表三所示時間，在彰化
    縣田中鎮○○路二七一號其住處開標時，利用附表三會員甲○○等人未到場競標
    之機，冒用附表三甲○○等人之名義偽填其等之姓名及競標金額之標單（標單已
    丟棄而滅失），將附表三甲○○等會員之會款標走，致生於附表三等會員之利益
    ，而其他會員則在受騙下，仍如期繳交會款與寅○○二人，各計詐得如附表三所
    示之會款。嗣於八十九年十二月間標會時，經會員間比對開標及得標情形，始悉
    被騙，而寅○○二人則避不處理。
二、案經被害人乙○○、癸○○、丙○○、子○○○、丑○○、辛○○○、壬○○、
    卯○○、庚○○、甲○○、己○○、戊○○訴請臺灣彰化地方法院檢察署檢察官
    偵查起訴。
    理  由
一、訊據被告寅○○對其右開犯罪事實均坦白承認，核與告訴人等指述、詐欺共犯丁
    ○於偵查中供稱：伊有看見被告寅○○以辛○○○、甲○○等人名義填寫標單冒
    標（參見九十年度偵字第六０號偵查卷第二五頁反面）等情節大致相符，並有上
    開互助會單四紙附卷可相佐證，是被告寅○○之自白堪信與事實相符。雖其選任
    辯護人為被告辯稱：被告非於短期內密集冒標會款，而係陸續冒標，且其係因受
    人牽累致經濟情況惡化，不得已始冒標會款，顯見其並無惡意等語，然觀被告業
    自承其在起會時，經濟情況已陷周轉困難之地步，足見其已有可能無力正常運作
    該等互助會之認識，然其竟又一再起會，難認其未有為自己不法所有之意圖，況
    其於起會時，即以假名參加多會（詳見附表二所示），卻對會員隱瞞其情，使會
    員於不知其風險下入會，且其子等亦有入會，是其縱有周轉困難之現象，亦理應
    向其子借標會款以解圍，然其竟非向其子借標，反冒標其他會員之會款，其自私
    之心甚明，益徵其實有不法之惡意無誤；至是否密集冒標會款，乃係被告犯罪決
    意之時間問題，自不能以此做為認定被告是否有不法意圖之依據，而其係因受人
    牽累始冒標告訴人等之會款，則屬被告犯罪動機之問題，更不得因此而排除其不
    法意圖之存在，是選任辯護人此之所辯，尚難採為有利於被告之認定。
二、又訊之被告丁○固不否認有在互助會開標時在場幫忙及於開標後協助收取會款之
    事實，然其矢口否認前開犯行，辯稱：該等互助會均係被告寅○○所招幕，與伊
    無涉，伊只是基於家人之立場幫忙，並未參與詐騙被害人云云。惟查：被告丁○
    右揭共同詐欺之犯罪事實，業據告訴人指述歷歷，其等除指陳丁○有協助開標及
    收取會款之情外，更明確指稱丁○亦有招攬會員等事實；被告丁○雖否認有與寅
    ○○共同詐騙被害人之事實，然其與寅○○係夫妻，其彼此間對家庭之經濟狀況
    應有深入之瞭解，豈會對寅○○招集多起互助會之事實毫無所悉，縱其不知寅○
    ○有招集互助會，則當每月固定在其家中舉行開標活動時，其又豈會完全不知情
    ？又其並不否認有代為收取互助會會款之事實，則若其不知何人有參與互助會，
    其又如何代為收取會款？是其對寅○○所招集之互助會絕非完全未涉入其運作，
    則其對寅○○以假名參與該等互助會之事實亦當非無所悉，再參諸其於偵查中，
    明白供陳目睹被告寅○○有偽造被害人名義之標單，以冒標被害人會款之情，則
    其竟仍代被告寅○○收取會款，雖無直接之證據足以佐證其亦有參與偽造文書之
    事實，然其與寅○○應有共同詐騙被害人之犯行則至為明確。此外復有上開證物
    附卷可相佐證，是被告二人前開犯行均堪以認定，應依法予以論科。
二、核被告寅○○所為，係犯刑法第二百十六條、第二百十條之行使偽造私文書罪及
    同法第三百三十九條第一項之詐欺取財罪；被告丁○則係犯同法第三百三十九條
    第一項之詐欺取財罪。公訴人認丁○部分係屬詐欺取財之幫助犯，固非無見，惟
    經本院詳查後，發現丁○已有參與詐欺犯行之實施，而非單純幫助犯罪，已見前
    述，是此部分應予更正。被告二人就所犯前述詐欺罪間，有犯意之聯絡及行為之
    分擔，均為共同正犯。被告寅○○偽造附表二甲○○、辛○○○等被害人之署押
  之行為，乃係偽造標單私文書之階段行為；又偽造標單後復持以行使，偽造標單
    私文書之低度行為應為行使偽造標單私文書之高度行為所吸收，均不另論處。再
    被告二人先後多次詐欺取財及寅○○多次行使偽造私文書行為，均時間緊接，所
    犯構成要件相同，顯皆係基於概括犯意為之，均應依連續犯之規定論以一罪，並
    加重其刑。被告寅○○所犯上開行使偽造私文書、詐欺二罪間，有方法結果之牽
    連關係，應從一重之連續行使偽造私文書罪處斷。爰分別審酌被告二人犯罪之動
    機、目的、方法、手段、所得利益，其二人未有犯罪記錄，品行尚稱良好，竟圖
    不勞而獲，以籌組互助會之名義，詐騙被害人，其等之心態及做均值非議，且觀
    互助會乃係自古以來相識之親友間，彼此基於互助、互信之情操所產生的經濟活
    動，被告假此名義行詐騙之實，致被害人非但因此而蒙受財產上之損失，更傷害
    其等信賴之情感，而觀其四起互助會之會員多達百人以上，詐騙之金額依被告所
    述者，即有千萬元之譜，且因此而牽累被害人家人之人數更難估算，以今日社會
    經濟普遍蕭條之情形而言，其行為所生危害實非輕微，且觀其不標取自己子女之
    會款，反冒標他人之會錢，其自私之意令人難忍，顯見其惡性之重大，及其等參
    與之程度與犯後不知善與被害人處理，賠償其等之損失，犯後態度不佳等一切情
    狀，分別量處如主文所示之刑，以示懲儆。末查被告丁○前未曾受有期徒刑以上
    刑之宣告，此有臺灣彰化地方法院檢察署刑案資料查註紀錄表一紙在卷可稽，其
    參與之程度較輕，經此教訓，應知警惕而無再犯之虞，是所宣告之刑，認以暫不
    執行為適當，併予宣告緩刑五年，以勵自新。至未扣案所偽造之標單，業為被告
    丟棄而滅失，此據被告供明在卷，爰無從併予宣告沒收，附此敘明。
據上論斷，應依刑事訴訟法第二百九十九條第一項前段、刑法第二十八條、第五十六
條、第二百十六條、第二百十條、第三百三十九條第一項、第五十五條、第七十四條
第一款、罰金罰鍰提高標準條例第一條前段，判決如主文。
本案經檢察官林俞妙到庭執行職務。
中      華      民      國      九十      年      七      月    三十    日
                                臺灣彰化地方法院刑事第一庭
                                    法      官  葛永輝
右正本證明與原本無異。
如不服本判決，應於送達後十日內向本院提出上訴狀( 須附繕本 )。
                法院書記官  謝惠雯
中      華      民      國      九十      年      七      月    二十    日


司法院資訊處製作；財團法人民間司法改革基金會備份。
